臺灣高等法院刑事判決
110年度上訴字第915號
上  訴  人  
即  被  告  葉家熏


                    （現另案法務部○○○○○○○○○○○執行中）


選任辯護人  林京鴻律師
            顏景苡律師 
上列上訴人即被告因詐欺等案件，不服臺灣士林地方法院109年
度金訴字第43號，中華民國109年12月30日第一審判決（起訴案
號：臺灣士林地方檢察署108年度偵字第14361、15530、17246號
），提起上訴，本院判決如下：
    主  文
原判決關於乙○○有罪部分撤銷。
乙○○三人以上共同犯詐欺取財罪，處有期徒刑捌月。扣案之手機
（序號○○○○○○○○○○○○○○○）壹支及悠遊卡（卡號○○○○○○○○○○）壹
張均沒收。
    事  實
一、乙○○（暱稱「阿倫」）於民國108年9月初，在網路見到求職
    廣告，依所載之聯絡方式，透過通訊軟體FACETIME，與真實
    姓名年籍均不詳、自稱「P」之成年人聯繫應徵後，知悉工
    作內容僅係單純依指示領取提款卡提款後再交款予指定人士
    ，即可獲取每日新臺幣（下同）1,500元之報酬，則依其智
    識程度及社會生活經驗，可預見「P」應係詐欺集團成員，
    倘依指示從事所述之工作，除將成為遂行詐欺犯罪之一環，
    使他人致生財產損害外，且得以隱匿或掩飾不法所得之去向
    ，同時亦將因而參與以實施詐欺為手段，具持續性、牟利性
    及結構性之詐欺犯罪組織。詎乙○○為賺取上開報酬，竟基於
    參與犯罪組織之不確定故意，加入由「P」及「阿孝」李越
    翔與自稱「阿華」（通訊軟體LINE暱稱「Jason 」）、「家
    豪」、蒐取人頭帳戶之成員、冒充他人親友之機房成員，及
    擔任提款車手之陳銀山（另經原審判決有罪確定），與其他
    真實姓名年籍不詳之成年人所組成之詐欺集團犯罪組織（下
    稱本案詐欺集團），乙○○並擔任為集團自車手接收贓款轉交
    上游即俗稱「收水」之角色。
二、乙○○即與陳銀山、「阿華」、「P」，以及除「阿孝」李越翔外之其他本案詐欺集團成員，共同意圖為自己不法之所有，基於三人以上詐欺取財及洗錢之犯意聯絡，由本案詐欺集團不詳成員，於108年9月12日下午1時37分許，致電甲○，佯稱為甲○姪子名義借款，致使甲○陷於錯誤，依指示，於同日下午3時4分許，將新臺幣（下同）15萬元，匯入吳依珊向玉山銀行申設之帳號000-0000000000000號人頭帳戶內，「阿華」即以通訊軟體LINE指示陳銀山，持前揭人頭帳戶提款卡，於同日下午4時18分、4時19分、4時20分，在臺北市○○區○○路000○000號玉山銀東湖分行ATM，接續提領5萬元各1次，合計15萬元。陳銀山於領得上開款項後，於同日下午5時55分許，將領得款項及領完之提款卡，攜往臺北捷運葫洲站旁之空地，交予依「P」指示前來收水之乙○○；而乙○○取得上開款項後，即依「P」之指示，再將上開款項攜往桃園市桃園區中正路之桃園藝文廣場附近，交由上游指派前來收款之某真實姓名年籍不詳成年人「回水」轉至本案詐欺集團，併以此製造金流之斷點，致無從追查該等犯罪所得之去向，而隱匿或掩飾該等犯罪所得。嗣因陳銀山另案遭逮捕而循線查獲本案，再經陳銀山指認而循線查獲拘提乙○○到案，並扣得乙○○持用之手機（序號000000000000000）1支，及悠遊卡（卡號0000000000）1張。
三、案經甲○訴由新北市政府警察局中和分局併由臺北市政府警
    察局內湖分局報告臺灣士林地方檢察署檢察官偵查起訴。
    理  由
壹、證據能力部分：
一、按組織犯罪防制條例第12條第1項中段規定：「訊問證人之
    筆錄，以在檢察官或法官面前作成，並經踐行刑事訴訟法所
    定訊問證人之程序者為限，始得採為證據。」係以立法排除
    被告以外之人於警詢或檢察事務官調查中所為之陳述，得適
    用刑事訴訟法第159條之2、第159條之3及第159條之5之規定
    ，是證人於警詢時之陳述，於違反組織犯罪防制條例案件，
    即絕對不具有證據能力，自不得採為判決基礎。上開規定係
    排除一般證人於警詢陳述之證據能力之特別規定，然被告於
    警詢之陳述，對被告本身而言，則不在排除之列（最高法院
    102年度台上字第2653號判決參照）。本案被告乙○○以外之
    人於警詢中之陳述，屬被告以外之人於審判外之陳述，依上
    說明，於被告乙○○涉及違反組織犯罪防制條例之罪名，絕對
    不具證據能力，不得採為判決基礎，然就其涉及加重詐欺取
    財及洗錢等罪名部分，則不受此限制。
二、除前述之情形外，其他本件資以認定事實之所有被告乙○○本
    身各自以外之人於審判外之供述證據，檢察官、被告乙○○及
    其辯護人於審判中均表示同意作為證據，本院審酌上開證據
    作成時之情況，無不當取供或違反自由意志而陳述等情形，
    且均與本案待證事實具有關聯性，認為以之作為本案之證據
    乃屬適當；又所有援用之非供述證據亦無證據證明係公務員
    違背法定程序所取得，自均有證據能力。
貳、實體部分：
一、上開事實，業據被告乙○○坦承在卷（見偵15530卷第25至35、152至154頁；原審金訴43卷，下稱原審卷，第184、209、233頁；本院卷第80、83、131頁），核與同案被告陳銀山於偵查中具結供證關於被告乙○○參與本案詐欺集團及其分工之主要情節（見北檢少連偵175卷第124至125頁）相符，且互核其等關於收交上開詐欺贓款之情節一致，並經證人即告訴人甲○證述遭受詐騙過程等語（見偵14361卷第33至35頁）明確，復有內政部警政署反詐騙案件紀錄表、受理詐騙帳戶通報警示簡便格式表、新北市政府警察局中和分局中原派出所受理刑事案件報案三聯單（見偵14361卷第37、39、45頁）、臨櫃匯款單翻拍照片、告訴人甲○與詐欺集團成員LINE對話紀錄（見偵14361卷第41至44頁）、吳依珊之玉山帳戶開戶資料、交易明細（見北檢少連偵175卷第84、85頁，偵14361卷第57、93頁）、陳銀山提款之監視器影像照片（見偵14361卷第53、54頁）、陳銀山指認乙○○之指認犯罪嫌疑人紀錄表（見偵14361卷第117至119頁）、陳銀山指認「阿孝」、「阿倫」之指認照片（見偵14361卷第121頁）、捷運葫洲站監視器畫面擷圖（見偵14361卷第123至126頁）、悠遊卡股份有限公司交易紀錄（見偵14361卷第127至129頁）、臺北市政府警察局內湖分局扣押筆錄、扣押物品目錄表及收據（見偵15530卷第77至83頁）、乙○○行跡監視器畫面擷圖（見偵15530卷第95至97頁）、「P」聯絡電話擷圖（見偵15530卷第99頁）、陳銀山與「Jason」（即「阿華」）間LINE對話紀錄擷圖（原審卷第99頁）、陳銀山與「亞可電子遊藝…」（按即「家豪」）間LINE對話紀錄擷圖（原審卷第104頁）、吳依珊玉山銀行帳戶個資檢視（見偵15530卷第23頁）等件在卷可參，及乙○○持用之手機（序號000000000000000）1支，與悠遊卡（卡號0000000000）1張扣案可以佐證。且查：
  ㈠按組織犯罪防制條例所稱犯罪組織，指三人以上，以實施強
    暴、脅迫、詐術、恐嚇為手段或最重本刑逾5年有期徒刑之
    罪，所組成具有持續性或牟利性之有結構性組織。前項有結
    構性組織，指非為立即實施犯罪而隨意組成，不以具有名稱
    、規約、儀式、固定處所、成員持續參與或分工明確為必要
    ，組織犯罪防制條例第2條第1項、第2項定有明文。本案詐
    欺集團，卷內雖無證據證明該詐欺集團有何具體名稱、固定
    處所等，惟依上述事證，可知其成員為完成詐欺財物獲取不
    法所得之目的，相互間分工細膩，有負責招募成員之某女子
    、「P 」等人，有負責設法蒐取人頭帳戶之成員，有擔任節
    制、指派車手持卡提款並為交水之「阿華」，有兼任指揮調
    度、聯繫分派收水手取款、交款工作之「P」，有負責致電
    被害人實行詐術之機房成員，有擔任自人頭帳戶提領詐騙款
    項之「車手」，及向車手收款轉交上游之「收水手」等，足
    見本案詐欺集團所實施之詐欺取財犯行，顯係經由縝密之計
    畫與分工、相互配合而完成之犯罪，且係由多數人所組成，
    於一定期間內存續，而以實施詐欺為牟利手段，為具有完善
    結構之組織，自屬三人以上以實施詐術為手段所組成之具有
    持續性及牟利性之有結構性之犯罪組織無疑。被告乙○○既參
    與其中，自可預見其等所應徵之對象乃一詐欺犯罪組織，仍
    容任自己加入為其工作，自有參與犯罪組織之不確定故意至
    明。
  ㈡復依洗錢防制法第2條第2款、第3條第2款之規定，掩飾或隱
    匿刑法第339條犯罪所得之本質、來源、去向、所在、所有
    權、處分權或其他權益者，即構成洗錢行為。又洗錢之前置
    犯罪完成，取得財產後所為隱匿或掩飾該財產的真實性質、
    來源、所在地、處置、轉移、相關的權利或所有權之行為，
    固為典型洗錢行為無疑，然於犯罪人為前置犯罪時，即提供
    帳戶供犯罪人作為取得犯罪所得之人頭帳戶，或於其後交付
    犯罪所得款項製造金流斷點，致無法查得犯罪所得流向等，
    均會產生掩飾或隱匿該犯罪不法所得真正去向之洗錢效果。
    亦即，從犯罪者之角度觀察，犯罪行為人為避免犯行遭查獲
    ，會盡全力滅證，但對於犯罪之成果即犯罪所得，反而會盡
    全力維護，顯見洗錢犯罪本質上本無從確知犯罪行為之存在
    ，僅為合理限制洗錢犯罪之處罰，乃以不法金流與特定犯罪
    有連結為必要。是以，依犯罪行為人取得該不法金流之方式
    ，已明顯與洗錢防制規定相悖，有意規避洗錢防制規定，為
    落實洗錢防制，避免不法金流流動，自不以提供帳戶為限，
    亦包括取得款項後，將款項交予犯罪組織之其他成員，致無
    法或難以追查犯罪所得去向之洗錢結果。本次修法既於立法
    理由中明示掩飾不法所得去向之行為亦構成洗錢，則以匯款
    或交付現金等方式，致產生掩飾或隱匿不法犯罪所得真正去
    向之行為，亦屬洗錢防制法第14條第1項所規範之洗錢類型
    （最高法院108年度台上字第1744號判決參照）。本案由被
    告乙○○及同案被告陳銀山所屬之詐騙集團成員與告訴人甲○
    聯繫，對其施以詐術後，前揭告訴人因而將款項匯入詐騙集
    團所持用之玉山銀行人頭帳戶，陳銀山旋即持詐騙集團其他
    成員交付之該人頭帳戶提款卡接續提領款項，並悉數轉交被
    告乙○○，被告乙○○復將該等款項再行轉交予詐騙集團之其他
    不詳成員，被告乙○○前開舉止，顯已製造金流之斷點，自足
    隱匿或掩飾該等特定犯罪所得之去向、所在，並非單純犯罪
    後處分贓物之與罰後行為，而該當洗錢防制法所規範之洗錢
    行為無訛。被告乙○○既參與其中，且與其陳銀山或其他詐欺
    集團成員彼此間原互不相識，自當知倘以此方式層層移轉金
    錢後，將無從追及該等金錢之流向，而可預見金錢遞往之對
    象乃一詐欺集團，仍容任自己如此遞轉金錢，顯有洗錢之不
    確定故意無疑。
  ㈢按行為人對於構成犯罪之事實，明知並有意使其發生者，為
    故意。行為人對於構成犯罪之事實，預見其發生而其發生並
    不違背其本意者，以故意論，刑法第13條定有明文。是故意
    之成立，不以對於構成犯罪之事實，明知並有意使其發生為
    必要，僅需對於構成犯罪之事實、結果，預見其發生，而其
    發生並不違背其本意即為已足。亦即倘行為人認識或預見其
    行為會導致某構成要件實現（結果發生），縱其並非積極欲
    求該構成要件實現（結果發生），惟為達到某種目的而仍容
    任該結果發生，亦屬法律意義上之容任或接受結果發生之「
    間接故意」，此即前揭法條所稱之「以故意論」。而共同正
    犯之意思聯絡，不以彼此間犯罪故意之態樣相同為必要，蓋
    刑法第13條第1項雖屬確定故意（直接故意），同條第2 項
    則屬不確定故意（間接故意），惟不論「明知」或「預見」
    ，僅係認識程度之差別，不確定故意於構成犯罪事實之認識
    無缺，與確定故意並無不同，進而基此認識「使其發生」或
    「容認其發生（不違背其本意）」，共同正犯間在意思上乃
    合而為一，形成意思聯絡（最高法院103年度台上字第2320
    號判決參照）。又刑法之共同正犯，包括共謀共同正犯及實
    行共同正犯二者在內；祇須行為人有以共同犯罪之意思，參
    與共同犯罪計畫之擬定，互為利用他人實行犯罪構成要件之
    行為，完成其等犯罪計畫，即克當之，不以每一行為人均實
    際參與部分構成要件行為或分取犯罪利得為必要（最高法院
    96年度台上字第1882號判決參照）。再共同正犯間，非僅就
    其自己實行之行為負其責任，並在犯意聯絡之範圍內，對於
    他共同正犯所實行之行為，亦應共同負責；且其犯意聯絡之
    表示，無論為明示之通謀或相互間有默示之合致，均不在此
    限（最高法院98年度台上字第2655號判決參照）。現下詐欺
    集團之運作模式，多係先蒐取人頭通訊門號及金融機構帳戶
    ，供成員彼此聯繫或對被害人施以詐術、接受被害人匯入受
    騙款項或將贓款為多層次轉帳使用，又為避免遭追蹤查緝，
    於被害人因誤信受騙而將款項匯入指定帳戶後，迅速指派「
    車手」提領殆盡（或直接向被害人收取金錢），交由「收水
    」、「回水」遞轉製造金流斷點，其他成員則負責帳務或擔
    任聯絡之後勤事項，按其結構，以上各環節均為詐欺集團犯
    罪計畫不可或缺之重要分工，其共同正犯在合同之意思內各
    自分擔犯罪行為之一部，相互利用他人之行為，以達其犯罪
    之目的者，即應對全部所發生之結果共同負責。是被告乙○○
    雖未實際撥打電話詐騙被害人，且與同案被告陳銀山、本案
    詐欺集團其他成員間未必相識，惟其既預見「家豪」、「阿
    華」、「P」、陳銀山可能從事詐欺犯罪，被告乙○○仍參與
    其組織擔任收取贓款後，將之層轉遞送集團上游之「收水手
    」工作，而為詐欺集團組織犯罪計畫不可或缺之重要部分，
    自應就其所參與犯行所生之全部犯罪結果，共同負責，而為
    共同正犯。
  ㈣綜上所述，被告乙○○前揭任意之自白核與事實相符，堪予採
    信。其犯行事證明確，應予論科。
二、論罪：
  ㈠按審酌現今詐欺集團之成員皆係為欺罔他人，騙取財物，方
    參與以詐術為目的之犯罪組織。倘若行為人於參與詐欺犯罪
    組織之行為繼續中，先後多次為加重詐欺之行為，因參與犯
    罪組織罪為繼續犯，犯罪一直繼續進行，直至犯罪組織解散
    ，或其脫離犯罪組織時，其犯行始行終結。故該參與犯罪組
    織與其後之多次加重詐欺之行為皆有所重合，然因行為人僅
    為一參與犯罪組織行為，侵害一社會法益，屬單純一罪，應
    僅就「該案中」與參與犯罪組織罪時間較為密切之首次加重
    詐欺犯行，論以參與犯罪組織罪及加重詐欺罪之想像競合犯
    ，而其他之加重詐欺犯行，祗需單獨論罪科刑即可，無需再
    另論以參與犯罪組織罪，以避免重複評價。是如行為人於參
    與同一詐欺集團之多次加重詐欺行為，因部分犯行發覺在後
    或偵查階段之先後不同，肇致起訴後分由不同之法官審理，
    為裨益法院審理範圍明確、便於事實認定，即應以數案中「
    最先繫屬於法院之案件」為準，以「該案中」之「首次」加
    重詐欺犯行與參與犯罪組織罪論以想像競合。縱該首次犯行
    非屬事實上之首次，亦因參與犯罪組織之繼續行為，已為該
    案中之首次犯行所包攝，該參與犯罪組織行為之評價已獲滿
    足，自不再重複於他次詐欺犯行中再次論罪，俾免於過度評
    價及悖於一事不再理原則。至於「另案」起訴之他次加重詐
    欺犯行，縱屬事實上之首次犯行，仍需單獨論以加重詐欺罪
    ，以彰顯刑法對不同被害人財產保護之完整性，避免評價不
    足（最高法院109 年度台上字第3945號判決參照）。本案被
    告乙○○參與本案詐欺集團犯罪組織後所實施之加重詐欺犯行
    ，於本案起訴繫屬前，尚未見有已經檢察官就參與組織犯罪
    而提起公訴繫屬於法院之情形，本案即為參與組織犯行最先
    繫屬於法院之案件，此有本院被告前案紀錄表附卷可按，依
    上說明，被告乙○○於本案之加重詐欺犯行，即應併論參與犯
    罪組織罪。
  ㈡核被告乙○○所為，係犯組織犯罪防制條例第3條第1項後段之
    參與犯罪組織罪、刑法第339條之4第1項第2款之三人以上共
    同犯詐欺取財罪，及洗錢防制法第14條第1項、第2條第2款
    之洗錢罪。起訴意旨雖未敘及其涉有組織犯罪防制條例第3
    條第1項後段之參與犯罪組織之罪名，惟起訴書犯罪事實欄
    既已載明其加入本案詐欺集團擔任收水手之事實，顯可認其
    參與犯罪組織之事實已在本案起訴之範圍，僅漏列起訴法條
    ，本院自應予審認補充，附此敘明。
  ㈢被告乙○○就加重詐欺取財及洗錢犯行，與同案被告陳銀山、
    「阿華」、「P」及除「阿孝」李越翔外之其他本案詐欺集
    團成員間，有犯意聯絡及行為分擔，均為共同正犯。
  ㈣按洗錢防制法第16條第2項規定：「犯前二條之罪，在偵查或
    審判中自白者，減輕其刑」；又想像競合犯之處斷刑，本質
    上係「刑之合併」。其所謂從一重處斷，乃將想像競合犯組
    成之評價上數罪，合併為科刑一罪，其所對應之刑罰，亦合
    併其評價上數罪之數法定刑，而為一個處斷刑。易言之，想
    像競合犯侵害數法益者皆成立犯罪，論罪時必須輕、重罪併
    舉論述，同時宣告所犯各罪名，包括各罪有無加重、減免其
    刑之情形，亦應說明論列，量刑時併衡酌輕罪部分量刑事由
    ，評價始為充足，然後依刑法第55條前段規定「從一重處斷
    」，非謂對於其餘各罪可置而不論。因此，法院決定處斷刑
    時，雖以其中最重罪名之法定刑，做為裁量之準據，惟於裁
    量其輕重時，仍應將輕罪合併評價在內（最高法院108年度
    台上字第4405、4408號判決參照）。本案被告乙○○於偵、審
    中均就其洗錢犯行自白不諱（見偵15530卷第154 頁，原審
    卷第209、229頁），即應依上開規定減輕其刑。又被告乙○○
    所犯參與犯罪組織、三人以上共同犯詐欺取財及洗錢罪行，
    既在同一犯罪決意及計畫下所為之行為，雖時、地並非完全
    一致，然仍有部分合致，且犯罪目的單一，依一般社會通念
    ，認應評價為一行為方符合刑罰公平原則，即屬一行為觸犯
    數罪名之想像競合犯，應依刑法第55條前段之規定，從一重
    之三人以上共同犯詐欺取財罪處斷。
  ㈤按刑法第59條規定犯罪之情狀可憫恕者，得酌量減輕其刑，
    其所謂「犯罪之情狀」，與同法第57條規定科刑時應審酌之
    一切情狀，並非有截然不同之領域，於裁判上酌減其刑時，
    應就犯罪一切情狀（包括第57條所列舉之10款事項），予以
    全盤考量，審酌其犯罪有無可憫恕之事由（即有無特殊之原
    因與環境，在客觀上足以引起一般同情，以及宣告法定低度
    刑，是否猶嫌過重等等），以為判斷（最高法院95年度台上
    字第6157號判決意旨參照）。又刑法第339條之4第1項第2款
    之三人以上共同犯詐欺取財罪，其法定本刑為1年以上7年以
    下有期徒刑，而以集團犯罪型態詐欺取財之人，其參與集團
    並實行詐騙之原因動機不一，在集團中扮演之角色與參與之
    程度、犯罪情節等未必相同，危害社會程度亦屬有異。然此
    類犯行之法定最低本刑均屬一致，難謂盡符事理之平，於此
    情形，倘依其情狀處以適切徒刑，即足生懲儆之效，並可達
    防衛社會之目的者，自非不可依客觀之犯行與主觀之惡性兩
    者加以考量其情狀，是否存有足以憫恕之處，再適用刑法第
    59條規定酌量減輕其刑，以求個案裁判之量刑，能斟酌至當
    ，符合比例原則。本案被告乙○○所犯刑法第339條之4第1項
    第2款之3人以上共同犯詐欺取財罪，法定刑為1年以上7年以
    下有期徒刑；而其參與本案犯行之行為固有不當，惟其為89
    年9月14日出生，於108年9月11日為本案犯行時，尚未滿19
    歲，年紀甚輕，且其係屬於將詐得款項轉手之角色，非本案
    犯罪之核心人物，所得報酬之數額非鉅，復始終坦承犯行，
    並於本案詐欺集團向告訴人甲○詐取15萬元後，已於本院審
    理中將告訴人甲○受騙之金額15萬元，悉數返還，有桃園信
    用合作社跨行匯款回條影本1紙附卷可參（見本院卷第111頁
    ），經衡酌上情，認為縱使就被告乙○○前開犯行科以上開法
    定最輕刑度，仍嫌過重，在客觀上尚足以引起一般同情，爰
    依刑法第59條規定酌量減輕其刑，俾符合罪刑相當之原則。
　㈥按想像競合犯之處斷刑，本質上係「刑之合併」。其所謂從
    一重處斷，乃將想像競合犯組成之評價上數罪，合併為科刑
    一罪，其所對應之刑罰，亦合併其評價上數罪之數法定刑，
    而為一個處斷刑。易言之，想像競合犯侵害數法益者皆成立
    犯罪，論罪時必須輕、重罪併舉論述，同時宣告所犯各罪名
    ，包括各罪有無加重、減免其刑之情形，亦應說明論列，量
    刑時併衡酌輕罪部分量刑事由，評價始為充足，然後依刑法
    第55條前段規定「從一重處斷」，非謂對於其餘各罪可置而
    不論。因此，法院決定處斷刑時，雖以其中最重罪名之法定
    刑，做為裁量之準據，惟於裁量其輕重時，仍應將輕罪合併
    評價在內（最高法院108年度台上字第4405、4408號判決意
    旨）。亦即，除非輕罪中最輕本刑有較重於重罪之最輕本刑
    ，而應適用刑法第55條但書規定重罪科刑之封鎖作用，須以
    輕罪之最輕本刑形成處斷刑之情形以外，則輕罪之減輕其刑
    事由若未形成處斷刑之外部性界限，自得將之移入刑法第57
    條或第59條之科刑審酌事項內，列為是否酌量從輕量刑之考
    量因子。是法院倘依刑法第57條規定裁量宣告刑輕重時，一
    併具體審酌輕罪部分之量刑事由，應認其評價即已完足，尚
    無過度評價或評價不足之偏失（最高法院109年度台上字第3
    936號判決意旨參照）。準此：
　  ⒈參與犯罪組織者，其參與情節輕微者，得減輕或免除其刑
      ，組織犯罪防制條例第3條第1項但書定有明文。查本案被
      告乙○○參與本案之詐欺集團犯罪組織，擔任將車手提領之
      款項層轉組織上層之收水手，所為固有不該，惟衡酌其參
      與上開犯罪組織並非核心人物，其參與情節尚屬輕微，原
      應依組織犯罪防制條例第3條第1項但書規定減輕其刑，雖
      其參與組織罪係屬想像競合犯其中之輕罪，惟本院於後述
      量刑時仍當一併衡酌該部分減輕其刑事由。
　  ⒉組織犯罪防制條例第8條第1項規定：「犯第3條之罪自首，
      並自動解散或脫離其所屬之犯罪組織者，減輕或免除其刑
      ；因其提供資料，而查獲該犯罪組織者，亦同；偵查及審
      判中均自白者，減輕其刑。」、洗錢防制法第16條第2項
      規定：「犯前2條之罪，在偵查或審判中自白者，減輕其
      刑。」本案卷存證據無法證明被告乙○○就參與犯罪組織部
      分有自首，或有因其提供資料而查獲該犯罪組織，故無從
      依組織犯罪防制條例第8條第1項前段規定減輕或免除其刑
      ；至於被告乙○○雖自白、坦認上開組織犯罪防制條例、洗
      錢防制法之罪名，原應依前述規定減輕其刑，然此均係屬
      想像競合犯其中之輕罪，僅得由本院於後述量刑時一併衡
      酌該部分減輕其刑事由，即屬評價完足。　
叁、撤銷原判決之理由、量刑理由與沒收說明：
一、原審認被告乙○○罪證明確，予以論罪科刑，固非無見。惟查
    斟酌被告乙○○於本案詐欺集團扮演之角色較為邊緣，非屬核
    心，又其雖就本案僅取得1,500元之報酬，惟已就告訴人甲○
    遭詐騙之金錢悉數返還賠償完畢，已如前述。自為警查獲時
    起，歷經警詢、偵訊及原審與本院審理時，均坦承犯行，被
    告乙○○之犯罪後態度及悔過程度已有不同，犯罪之情狀顯可
    憫恕，倘科以所犯罪名法定最輕刑度，仍嫌過重，而適用刑
    法第59條規定酌減其刑，原審未及斟酌，容有未洽。被告乙
    ○○據此提起上訴，請求緩刑固無理由（詳下述），惟其請求
    輕判部分，即有理由，應由本院將原判決被告乙○○有罪部分
    予以撤銷改判。
二、量刑理由：　　
  ㈠爰以行為人之責任為基礎，並審酌被告乙○○參與詐欺犯罪組
    織，且依照該集團之計畫而分擔部分犯行，利用一般民眾對
    於親友間金錢援助之信賴，作為施詐取財之手段，進而掩飾
    或隱匿詐欺贓款，造成告訴人甲○之財產損害，更嚴重影響
    社會治安、交易秩序及人我際之信任關係，所為實無足取，
    併參諸被告乙○○尚能坦認犯行之犯後態度，及其悉數賠償告
    訴人甲○遭詐騙之金錢，復考量被告乙○○參與詐欺集團犯罪
    組織之程度及分工角色、所獲利益，及被告乙○○前案素行，
    有本院前案紀錄表附卷可按，與被告乙○○自陳為高中肄業之
    智識程度，未婚，目前在監執行，於入監前係從事服務業，
    月入約2萬9,000元之家庭經濟與生活狀況等一切情狀，量處
    如主文第2項所示之刑，以資懲儆。
  ㈡不宣告強制工作：
　　按犯參與犯罪組織罪者，應於刑之執行前，令入勞動場所，強制工作，其期間為3年，組織犯罪防制條例第3條第3項定有明文。復按刑罰評價對象，乃行為本身；想像競合犯係一行為觸犯數罪名，為避免對同一行為過度及重複評價，刑法第55條前段規定「從一重處斷」。又刑法第33條及第35條僅就刑罰之主刑，定有輕重比較標準，因此上揭「從一重處斷」，僅限於「主刑」，法院應於較重罪名之法定刑度內，量處適當刑罰。至於輕罪罪名所規定之沒收及保安處分，因非屬「主刑」，故與刑法第55條從一重處斷之規定無關，自得一併宣告。另罪刑法定原則，指法律就個別犯罪之成立要件及法律效果，均應明確規定，俾使人民能事先預知其犯罪行為之處遇。參與犯罪組織罪和加重詐欺取財罪之構成要件與刑罰，均分別在組織犯罪防制條例及刑法中，定有明文。行為人以一行為觸犯組織犯罪防制條例第3條第1項後段之參與犯罪組織罪，及刑法第339條之4第1項第2款之加重詐欺取財罪，於從一重之加重詐欺取財罪處斷而為科刑時，因所犯輕罪（參與犯罪組織罪) 之刑罰以外之法律效果，即組織犯罪防制條例第3條第3項強制工作之規定，並未被重罪所吸收，仍應一併適用。再修正前組織犯罪防制條例，對發起、主持、操縱、指揮或參與集團性、常習性及脅迫性或暴力性犯罪組織者，應於刑後強制工作之規定，經司法院大法官釋字第528 號解釋尚不違憲；嗣該條例第2條第1項所稱之犯罪組織，經二次修正，已排除原有之「常習性」要件，另將實施詐欺手段之具有持續性或牟利性之有結構性組織，納入本條例適用範圍，並對參與犯罪組織之行為人，於第3條第1項後段但書規定「參與情節輕微者，得減輕或免除其刑」。惟同條第3項仍規定「應於刑之執行前，令入勞動場所，強制工作，其期間為3年」，而未依個案情節，區分行為人是否具有反社會的危險性及受教化矯治的必要性，一律宣付刑前強制工作3年。然則，衡諸該條例所規定之強制工作，性質上原係對於有犯罪習慣，或因遊蕩、懶惰成習而犯罪者，所為之處置，修正後該條例既已排除常習性要件，從而，本於法律合憲性解釋原則，依司法院大法官釋字第471號關於行為人有無預防矯治其社會危險性之必要，及比例原則等與解釋意旨不相衝突之解釋方法，為目的性限縮，對犯該條例第3條第1項之參與犯罪組織罪者，視其行為之嚴重性、表現之危險性、對於未來行為之期待性，以及所採措施與預防矯治目的所需程度，於有預防矯治其社會危險性之必要，且符合比例原則之範圍內，由法院依該條例第3條第3項規定，一併宣告刑前強制工作。是以，法院於適用上開刑前強制工作規定前，應就強制工作之規範目的，審酌個案具體情節，及被告主觀惡性與犯罪習性等各項相關因素，在被告有預防矯治其社會危險性之必要，且符合比例原則情況下，依組織犯罪防制條例第3條第3項規定，對被告宣付刑前強制工作，始符合該規定之立法本旨（最高法院108年度台上字第2306號判決參照）。本案被告乙○○涉犯組織犯罪防制條例第3條第l項後段之參與犯罪組織罪，並無同條例第3條第1項但書、第8條之適用，為仍可於量刑時並與審酌此等減輕之量刑因子，已如前述。而另依上開說明，被告乙○○仍有組織犯罪防制條例第3條第3項關於強制工作之保安處分規定之適用。本院審酌被告乙○○因貪圖小利始擔任「收水手」，其於本案前尚無此類之犯罪前科，自不能認為其對一般人財產權有危害之外在傾向，或具有高度反覆實施犯罪而妨害社會秩序之危險性，另衡諸被告乙○○本案收交款項數額、被害人數，及其行為所致不法之規模及社會損害性，與其危險傾向所顯現之預防及矯治必要性相較，如另於其所應擔負之自由刑外宣告強制工作，而干預其人身自由與行動自由長達3年，依比例原則衡量後，顯有失衡之情，乃不併為強制工作之宣告。
　㈢不宣告緩刑：
　　至於辯護人雖為被告乙○○請求給予緩刑之宣告（見本院卷第
    133頁）。然被告前因詐欺案件（同一詐欺集團之另案），
    經臺灣士林地方法院以109年度金訴字第140號判決判處應執
    行有期徒刑1年2月確定，有本院被告前案紀錄表、上開判決
    影本各1份在卷可查。是被告既然前已因故意犯罪受有期徒
    刑以上刑之宣告，且尚未執行完畢或赦免，自與刑法第74條
    第1項第1、2款之要件不符，礙難為緩刑之諭知。
三、沒收部分：
    按供犯罪所用、犯罪預備之物或犯罪所生之物，屬於犯罪行為人者，得沒收之；犯罪所得，屬於犯罪行為人者，沒收之。但有特別規定者，依其規定；前二項之沒收，於全部或一部不能沒收或不宜執行沒收時，追徵其價額，刑法第38條第2項前段、第38條之1第1項、第3項分別定有明文。再按犯罪所得如業經被告當庭返還或作價賠償被害人點收無訛，依修正後刑法第38條之1第5項立法意旨，無庸另為沒收之宣告。又因犯罪所得之物，以實際所得者為限，苟無所得或尚未取得者，自無從為沒收追繳之諭知（最高法院89年度台上字第3434號判決參照）。至共同正犯犯罪所得之沒收、追徵，應就各人所分得之數為之。所謂各人「所分得」之數，係指各人「對犯罪所得有事實上之處分權限」而言。因此，若共同正犯各成員內部間，對於犯罪所得分配明確時，應依各人實際所得宣告沒收；若共同正犯對於犯罪所得，其個人確無所得或無處分權限，且與其他成員亦無事實上之共同處分權限者，自不予諭知沒收（最高法院107年度台上字第2989號判決參照）。查本案為警扣得之物品及犯罪所得之沒收部分析述如下：
　㈠扣案之手機（序號000000000000000）1支及悠遊卡（卡號000
    0000000）1張，均為被告乙○○所有，且依其供稱：該手機是
    我與上游「P」聯繫收交款事宜所使用（見原審卷第226頁）
    等語明確，而該悠遊卡則係被告乙○○收交詐欺贓款時往返交
    通所用，此有悠遊卡股份有限公司交易紀錄（見偵14361卷
    第127頁）在卷可稽，皆屬供為本案犯罪所用之物，均依刑
    法第38條第2項前段之規定予以宣告沒收。
  ㈡被告乙○○供承：我的報酬一天1,500元，本案109年9月12日當
    天報酬，我也有拿到，係我將贓款交給指定之人後，他再從
    中抽取給我等語（見原審卷第181頁）明確。是被告乙○○上
    開未扣案之本案犯罪所得為1,500元，因係屬金錢且係現行
    貨幣新臺幣，並無不能沒收原利得客體之情形，故不適用刑
    法第38條之1第3項之追徵其價額之規定，本應依同條第1項
    前段規定宣告沒收之，惟考量被告乙○○已就告訴人甲○遭詐
    騙之金額15萬元，全數賠償完畢，其金額顯已超過被告乙○○
    本案犯罪所得，依刑法第38條之1第5項立法精神，不予宣告
    沒收。
  ㈢另就共同正犯犯罪所得之沒收，往昔實務雖採連帶沒收之見
    解；惟按沒收，是以犯罪為原因，對於物之所有人剝奪其所
    有權，並將之強制收歸國有的處分，其重點在於所受利得之
    剝奪。故無利得者，本不應生剝奪財產權之問題。參諸民事
    法上多數利得人不當得利之返還，並無連帶負責之適用，因
    此即令二人以上共同犯罪，關於犯罪所得之沒收或追徵，亦
    應各按其實際利得數額負責，而非負連帶責任，始屬合理。
    此與犯罪所得之追繳並發還被害人，重在填補損害而應負連
    帶返還之責任（司法院院字第2024號解釋參照）及以犯罪所
    得作為犯罪構成（或加重）要件類型者，基於共同正犯應對
    犯罪之全部事實負責，則就所得財物應合併計算之情形，迥
    然不同。至於共同正犯各人實際上究竟有無犯罪所得，或其
    犯罪所得究竟多寡，應由事實審法院綜合卷證資料及調查所
    得認定之。本案被告乙○○所接收之詐欺贓款，直接或交由集
    團指派前來「回水」之人轉給本案詐欺集團，已據其供述在
    卷，而卷內查無事證足以證明被告乙○○確仍有收執該等款項
    ，此外亦乏證據證明各該被告與詐欺集團成員就上開款項享
    有共同處分權，是尚難將詐欺集團成員自被告乙○○取得之上
    開款項，認屬被告犯罪所獲得之利益，依上說明，自無從依
    刑法關於沒收之規定於本案宣告沒收，併此敘明。
  ㈣又按犯洗錢防制法之洗錢罪，其所移轉、變更、掩飾、隱匿
    、收受、取得、持有、使用之財物或財產上利益，沒收之，
    洗錢防制法第18條第1項前段固有明文，其立法理由乃為沒
    收洗錢行為標的之財物或財產上利益。惟刑罰法令關於沒收
    之規定，兼採職權沒收主義與義務沒收主義。職權沒收，係
    指法院就屬於被告所有，供犯罪所用、預備用或因犯罪所得
    之物，仍得本於職權斟酌是否宣告沒收，例如刑法第38條第
    1項第2款、第3款、第3項前段等規定屬之。義務沒收，則又
    可分為絕對義務沒收與相對義務沒收。前者指凡法條有：「
    不問屬於犯人與否，沒收之」之特別規定者屬之，法院就此
    等物品是否宣告沒收，無斟酌餘地，除已證明滅失者外，不
    問屬於犯人與否或有無查扣，均應宣告沒收，例如刑法第38
    條第1項第1款、第2項、第200條、第205條、第209 條、第2
    19條、第266條第2項、毒品危害防制條例第18條第1 項前段
    等規定屬之；後者則係指供犯罪所用、預備用或因犯罪所得
    ，以屬於被告所有者為限，始應予以沒收，例如毒品危害防
    制條例第19條第1項前段是（最高法院96年度台上字第7069
    號判決參照）。而上開洗錢防制法關於沒收之條文既未規定
    「不論屬於犯罪行為人與否」均沒收之，而採取相對義務沒
    收主義，自仍以屬於被告所得管領、處分者為限，始應予以
    沒收。本案被告乙○○洗錢犯行所取得之金額，其中被告乙○○
    自提領金額中抽取為酬者，為其實際獲受分配部分，惟係屬
    被告乙○○詐欺犯罪所得部分，業依前述規定，未予宣告沒收
    及諭知追徵價額，而餘款則屬上述洗錢部分所得，已經交予
    本案詐欺集團犯罪組織，即非被告乙○○所有，亦未在其實際
    掌控中，則被告乙○○就此部分犯罪所收受、持有之財物本不
    具所有權及事實上處分權，自非其所得管領、處分，即無從
    依洗錢防制法第18條第1項規定予以宣告沒收，併予敘明。
據上論斷，應依刑事訴訟法第369條第1項前段、第364條、第299
條第1項前段，組織犯罪防制條例第3條第1項後段，洗錢防制法
第2條第2款、第14條第1項、第16條第2項，刑法第11條、第28條
、第339條之4第1項第2款、第55條前段、第38條第2項前段，刑
法施行法第1條之1第1項，判決如主文。
本案經檢察官林伯文提起公訴，檢察官林宏松到庭執行職務。
中　　華　　民　　國　　110 　年　　6 　　月　　 3　　日
                  刑事第二十一庭審判長法　官  許宗和
                                      法　官  章曉文
                                      法　官  黃玉婷
以上正本證明與原本無異。
如不服本判決，應於收受送達後20日內向本院提出上訴書狀，其
未敘述上訴之理由者並得於提起上訴後20日內向本院補提理由書
（均須按他造當事人之人數附繕本）「切勿逕送上級法院」。
                                      書記官  傅國軒
中　　華　　民　　國　　110 　年　　6 　　月　　4 　　日
附錄：本案論罪科刑法條全文
組織犯罪防制條例第3條
發起、主持、操縱或指揮犯罪組織者，處3 年以上10年以下有期
徒刑，得併科新臺幣1 億元以下罰金；參與者，處6 月以上5 年
以下有期徒刑，得併科新臺幣1 千萬元以下罰金。但參與情節輕
微者，得減輕或免除其刑。
具公務員或經選舉產生之公職人員之身分，犯前項之罪者，加重
其刑至二分之一。
犯第1 項之罪者，應於刑之執行前，令入勞動場所，強制工作，
其期間為3 年。
前項之強制工作，準用刑法第90條第2 項但書、第3 項及第98條
第2 項、第3 項規定。
以言語、舉動、文字或其他方法，明示或暗示其為犯罪組織之成
員，或與犯罪組織或其成員有關聯，而要求他人為下列行為之一
者，處3 年以下有期徒刑，得併科新臺幣3 百萬元以下罰金：
一、出售財產、商業組織之出資或股份或放棄經營權。
二、配合辦理都市更新重建之處理程序。
三、購買商品或支付勞務報酬。
四、履行債務或接受債務協商之內容。
前項犯罪組織，不以現存者為必要。
以第5 項之行為，使人行無義務之事或妨害其行使權利者，亦同
。
第5 項、第7 項之未遂犯罰之。
中華民國刑法第339條之4
犯第339 條詐欺罪而有下列情形之一者，處1 年以上7 年以下有
期徒刑，得併科1 百萬元以下罰金：
一、冒用政府機關或公務員名義犯之。
二、三人以上共同犯之。
三、以廣播電視、電子通訊、網際網路或其他媒體等傳播工具，
    對公眾散布而犯之。
前項之未遂犯罰之。
洗錢防制法第2條
本法所稱洗錢，指下列行為：
一、意圖掩飾或隱匿特定犯罪所得來源，或使他人逃避刑事追訴
    ，而移轉或變更特定犯罪所得。
二、掩飾或隱匿特定犯罪所得之本質、來源、去向、所在、所有
    權、處分權或其他權益者。
三、收受、持有或使用他人之特定犯罪所得。
洗錢防制法第14條
有第二條各款所列洗錢行為者，處7 年以下有期徒刑，併科新臺
幣5 百萬元以下罰金。
前項之未遂犯罰之。
前二項情形，不得科以超過其特定犯罪所定最重本刑之刑。
中華民國刑法第55條
（想像競合犯）
一行為而觸犯數罪名者，從一重處斷。但不得科以較輕罪名所定
最輕本刑以下之刑。